【裁判字號】    91,訴,2011
【裁判日期】    920731
【裁判案由】    土地增值稅
【裁判全文】
臺北高等行政法院判決                            九十一年度訴字第二○一一號
                              .
    原      告  甲○○
    被      告  臺北縣政府稅捐稽徵處
    代  表  人  莊錦順代理處.
    訴訟代理人  乙○○
    被      告  臺北縣政府
    代  表  人  蘇貞昌縣長）.
右當事人間因土地增值稅事件，原告不服台北縣政府中華民國九十一年四月二十九日
卷號第00000000號訴願決定，提起行政訴訟。本院判決如左：
    主  文
原告之訴駁回。
訴訟費用由原告負擔。
    事  實
一、事實概要：原告先於民國（以下同）八十九年六月十九日購買台北縣板橋市○○
    段六八八號土地（下稱新購地），後於八十九年十月十七日出售其所有座落台北
    縣樹林市○○段一一一五地號土地（下稱後售地），於九十年八月十六日向被告
    機關申請依土地稅法第三十五條規定退還已納土地增值稅，惟被告機關以原告於
    八十九年六月十九日購買新地時，未有本人、配偶或直系親屬設籍於後售地，與
    財政部八十八年九月七日台財稅字第八八一九四一四六號及九十年五月一日台財
    稅字第０九００四五一八五八號函不符，否准退稅，原告不服，提起訴願，遭決
    定駁回，原告猶不甘服，遂向本院提起行政訴訟。
二、兩造聲明：
  (一)原告未於最後言詞辯論期日到場，依其起訴狀所載及前次到場聲明如下：
    1.原處分及原訴願決定撤銷。
    2.被告應給付原告新台幣壹拾萬柒仟陸佰參拾柒元及自起訴狀繕本送達之翌日起
      至清償日止按年息百分之五計算之利息。
    3.訴訟費用由被告負擔。
  (二)被告聲明：駁回原告之訴。訴訟費用由原告負擔。
三、兩造之爭點：
    原告先購買新地之時，其未設籍於後售地，是否符合土地稅法第三十五條有關重
    購自用住宅用地退還原已繳納土地增值稅規定而得為退稅？
甲、原告主張：
  (一)原告於八十九年六月十九日購買坐落台北縣板橋市○○段六八八地號土地，作為
    自用住宅用地後，復於八十九年十月十七日出售其所有坐落台北縣樹林市○○段
    一一一五地號土地，乃依上揭規定申請退還已納之土地增值稅，惟經被告機關認
    本件無土地稅法第三十五條之適用，無非係以原告原出售地雖於八十九年十月十
    三日已設立戶籍，惟於購買土地時（八十九年七月五日）並無本人或配偶、直系
    親屬於該地辦竣戶籍登記，與上開條文規定先售後購或先購後售，應以已持有自
    用住宅用地之立法意旨不合，分別援引財政部八十八年九月七日台財稅第八八一
    九四一四六號函及該部九十年五月一日台財稅字第○九○○四五一八五八號函，
    資為主要論據，惟其所為處分，認事用法，均有違誤，應予撤銷，詳述理由如后
    。
  (二)原處分所依據為行政命令，並無法律明文規定：
    (1)按本法所稱自用住宅用地，指土地所有權人或其配偶、直系親屬於該地辦竣戶
      籍登記，且無出租或供營業用之住宅用地，土地稅法第九條明定。
    (2)原告於八十四年十二月二十三日至八十八年六月九日戶籍，均設於其所有坐落
      台北縣樹林市○○段一一一五地號土地上之建築物，並且更於八十九年十月十
      三日將戶籍遷回，被告機關以購買新地時，即於八十九年七月五日，未在前該
      出售地設籍，是以不符土地稅法第三十五條之規定，並無依據，謹說明理由於
      后：
      原處分認定原告之聲請不符規定之依據，為土地稅法第三十五條立法意旨，
        惟審衡諸其立法意旨，出售地為自用住宅時，即合要件，即所謂自用住宅之
        要件，為辦竣戶籍登記，且無出租或供營業用之住宅用地即可，並未規定必
        須於重購土地時必須設籍於出售地，原處分顯無於法無據。
      又原告於八十九年六月十九日購買系爭重購土地時，戶籍雖未設於出售地，
        惟原告曾於八十四年十二月二十三日至八十八年六月九日戶籍均設於其所有
        坐落台北縣樹林市○○段一一一五地號土地上之建築物，並且更於八十九年
        十月十三日將戶籍遷回，前該設籍期間，亦均聲請按自用住宅稅率核課地價
        稅，自符合土地稅法第三十五條購新地售舊地退稅規定之要件。惟原處分逕
        引用財政部八十八年九月七日台財稅第八八一九四一四六五號函及該部九十
        年五月一日台財稅字第○九○○四五一八五八號函等行政命令，作為駁回原
        告聲請之依據，顯屬無據。
乙、被告主張：
  (一)按「土地所有權人於出售土地‧‧‧自完成移轉登記‧‧‧之日起，二年內重購
    土地合於左列規定之一，其新購土地地價超過原出售土地地價‧‧‧，扣除繳納
    土地增值稅之餘額者，得向主管稽徵機關申請就其已納土地增值稅額內，退還其
    不足支付新購土地地價之數額：一、自用住宅用地出售‧‧‧另行購買都市土地
    未超過三公畝部分‧‧‧仍作自用住宅用地者。」「前項規定土地所有權人於先
    購買土地後，自完成移轉登記之日起二年內，始行出售土地‧‧‧準用之。」分
    別為土地稅法第三十五條第一項第一款、第二項所明定。
  (二)次按「按土地稅法第三十五條有關重購自用住宅用地退還原已繳納土地增值稅規
    定之立法意旨，在於考量土地所有權人因住所遷移等實際需要，必須出售原有自
    用住宅用地，而另於他處購買自用住宅用地，為避免因課徵土地增值稅，降低其
    重購土地之能力，乃准就其已納土地增值稅額內，退還其不足支付新購土地地價
    之數額，故‧‧‧同條第二項有關先購後售，既準用第一項之規定，仍應以土地
    所有權人於購買土地時，已持有供自用住宅使用之土地為適用範圍。如土地原所
    有權人原未持有自用住宅用地，僅係單純購買土地應無土地稅法第三十五條規定
    之適用‧‧‧。」又「重購土地時其原有土地不符土地稅法有關自用住宅用地規
    定者，應無土地稅法第三十五條退還土地增值稅規定之適用。」分別為財政部八
    十八年九月七日台財稅字第八八一九四一四六五號函及九十年五月一日台財稅字
    第０九００四五一八五八號函所明示。
  (三)查原告先於八十九年六月十九日購買新地，後於八十九年十月十七日出售台北縣
    樹林市○○段一一一五地號土地（後售地），惟其於購買新地之時，其本人、配
    偶或直系親屬戶籍未設於後售地，被告機關乃以其與財政部八十八年九月七日台
    財稅第八八一九四一四六五號函及九十年五月一日台財稅字第０九００四五一八
    五八號函示不符，否准退稅。是本件所應審究者為原告先購買新地之時，其未設
    籍於後售地，是否符合土地稅法第三十五條有關重購自用住宅用地退還原已繳納
    土地增值稅規定而得為退稅，以及是否不得援引財政部上開二號函示據為否准。
    按土地稅法第三十五條規定之立法意旨，在於考量土地所有權人因住所遷移等實
    際需要，必須出售原有自用住宅用地，而另於他處購買自用住宅用地，為避免因
    課徵土地增值稅，降低其重購土地之能力，乃准就其已納土地增值稅額內，退還
    其不足支付新購土地地價之數額。而同條第二項有關先購後售，既準用第一項之
    規定，仍應以土地所有權人於購買土地時，已持有供自用住宅使用之土地為適用
    範圍。故本件原告係屬先購後售，如其購買新地之時，已持有供自用住宅用地（
    即應於後售地設籍），即符退稅規定。是被告機關否准退稅，於法並無違誤。
    理  由
甲、程序方面：
一、被告之代表人原為王盛賢，自九十二年七月十六日起改由莊錦順擔任，是被告聲
    明承受訴訟，核無不合，應予准許。
二、本件原告經合法通知，未於言詞辯論期日到場，核無行政訴訟法第二百十八條準
    用民事訴訟法第三百八十六條所列各款情形，爰依被告之聲請，由其一造辯論而
    為判決。
乙、實體方面：
一、按土地所有權人於出售土地後自完成移轉登記之日起，二年內重購土地合於自用
    住宅用地出售後，另行購買都市土地未超過三公畝部分，其新購土地地價超過原
    出售土地地價，扣除繳納土地增值稅後之餘額者，得向主管稽徵機關申請就其已
    繳納土地增值稅額內，退還其不足支付新購土地地價之數額，前項規定土地所有
    權人於先購買土地後，自完成移轉登記之日起二年內，始行出售土地者，準用之
    。土地稅法第三十五條第一項第一款及第二項訂有明文。
二、次按「按土地稅法第三十五條有關重購自用住宅用地退還原已繳納土地增值稅規
    定之立法意旨，在於考量土地所有權人因住所遷移等實際需要，必須出售原有自
    用住宅用地，而另於他處購買自用住宅用地，為避免因課徵土地增值稅，降低其
    重購土地之能力，乃准就其已納土地增值稅額內，退還其不足支付新購土地地價
    之數額，故‧‧‧同條第二項有關先購後售，既準用第一項之規定，仍應以土地
    所有權人於購買土地時，已持有供自用住宅使用之土地為適用範圍。如土地原所
    有權人原未持有自用住宅用地，僅係單純購買土地應無土地稅法第三十五條規定
    之適用‧‧‧。」又「重購土地時其原有土地不符土地稅法有關自用住宅用地規
    定者，應無土地稅法第三十五條退還土地增值稅規定之適用。」分別為財政部八
    十八年九月七日台財稅字第八八一九四一四六五號函及九十年五月一日台財稅字
    第０九００四五一八五八號函所明示。上開二函釋乃係主管機關就所屬機關因執
    行土地稅法第三十五條之規定發生疑義，以主管機關之地位為符合法規原意之釋
    示，與上開法律規定之之重購自用住宅用地退還原已繳納土地增值稅規定之立法
    意旨相符，本院自得予以援用。
三、本件係被告機關以原告先於八十九年六月十九日購買新地，後於八十九年十月十
    七日出售台北縣樹林市○○段一一一五地號土地（後售地），惟其於購買新地之
    時，其本人、配偶或直系親屬戶籍未設於後售地，爰否准退稅。原告則主張為土
    地稅法第三十五條立法意旨，係以出售地為自用住宅時，即合要件，即所謂自用
    住宅之要件，為辦竣戶籍登記，且無出租或供營業用之住宅用地即可，並未規定
    必須於重購土地時必須設籍於出售地，原處分逕引用財政部八十八年九月七日台
    財稅第八八一九四一四六五號函及該部九十年五月一日台財稅字第○九○○四五
    一八五八號函等行政命令，作為駁回原告聲請之依據，顯屬無據云云，資為抗辯
    。
四、經查原告先於八十九年六月十九日購買新地，後於八十九年十月十七日出售台北
    縣樹林市○○段一一一五地號土地（後售地），惟其於購買新地之時，其本人、
    配偶或直系親屬戶籍未設於後售地，此為原告所不爭執，堪信為真實。按土地稅
    法第九條規定「本法所稱自用住宅用地，指土地所有權人或其配偶、直系親屬於
    該地辦竣戶籍登記，且無出租或供營業用之住宅用地。」，本件原告於購買新地
    時，其本人、配偶或直系親屬戶籍未設於後售地，依上開土地稅法第九條規定，
    尚非「自用住宅用地」，從而被告機關依財政部八十八年九月七日台財稅字第八
    八一九四一四六號及九十年五月一日台財稅字第０九００四五一八五八號函釋，
    否准退稅，原處分依法自無不合。
五、本件原告起訴時，併列以訴願決定機關即台北縣政府為被告，惟依行政訴訟法第
    一項第一款規定，經訴願程序之行政訴訟，以駁回訴願之原處分機關為被告；本
    件原告所提之訴願程序，既經訴願決定駁回，自應僅以原處分機關即臺北縣政府
    稅捐稽徵處為被告，不得以訴願決定機關為被告，是以原告尚以訴願決定機關即
    台北縣政府為被告，並非有理，此部分本應裁定駁回，惟前開原告起訴既為無理
    由，此部分自不經言詞辯論，爰一併予以駁回，併此敘明。
六、綜上所述，原處分依法並無不合，訴願決定予以維持，亦無違誤；原告徒執前詞
    ，聲請撤銷原處分及訴願決定，並請求被告應給付原告一十七萬七千六百三十七
    元及自起訴狀繕本送達之翌日起至清償日止按年息百分之五計算之利息，為無理
    由，應予駁回。
據上論結，本件原告之訴為無理由，爰依行政訴訟法第二百十八條、第九十八條第三
項前段、民事訴訟法第三百八十五條第一項前段，判決如主文。
中    華    民    國    九十二      年      七      月      三十一      日
            臺 北 高 等 行 政 法 院   第 七 庭
                           審 判 長 法  官  鄭  小  康
                                    法  官  林  金  本
                                    法  官  黃  秋  鴻
右為正本係照原本作成。
如不服本判決，應於送達後二十日內，向本院提出上訴狀並表明上訴理由，如於本判
決宣示後送達前提起上訴者，應於判決送達後二十日內補提上訴理由書（須按他造人
數附繕本）。
中    華    民    國    九十二      年      七      月      三十一      日
                                    書 記 官  王 琍 瑩


司法院資訊處製作；財團法人民間司法改革基金會備份。
